臺灣高等法院高雄分院刑事判決　　　　 96年度上易字第230號
上　訴　人
即　被　告　甲○○
選任辯護人　林復華律師
　　　　　　林柏瑞律師
上列上訴人因偽造文書等案件，不服臺灣高雄地方法院95年度易
字第506 號中華民國96年1 月18日第一審判決（起訴案號：臺灣
高雄地方法院檢察署95年度偵字第5116號），提起上訴，本院判
決如下：
    主  文
原判決撤銷。
甲○○共同意圖營利而違反任何人不得媒介外國人非法為他人工
作之規定，處有期徒刑捌月，緩刑貳年，並向國庫支付新台幣貳
拾萬元。
    事　實
一、甲○○前以為外籍勞工來臺工作時翻譯為業，而結識於民國
    91年間來台擔任監護工之印尼籍人林瑪西（SUMARSIH，原名
    蘇瑪西），因林瑪西告以有意再度來台工作，甲○○明知任
    何人不得媒介外國人非法為他人工作，且知悉人民入出境，
    應向內政部警政署入出境管理局申請許可，未經許可者則不
    得入出境，亦明知林瑪西（另經審結，已遣送出境）與林武
    發（已於94年10月4 日死亡，經檢察官為不起訴處分）並無
    結婚真意，竟與林武發及另一真實姓名、年籍不詳、自稱「
    何先生」之成年男子，共同基於意圖營利而媒介外國人非法
    為他人工作之犯意聯絡，及與林武發、「何先生」、林瑪西
    共同基於行使使公務員登載不實事項文書之概括犯意聯絡及
    未經許可入國之犯意聯絡，甲○○向欲來台工作之林瑪西提
    議約定由林武發赴印尼與林瑪西辦理假結婚手續，擬使林瑪
    西得假藉配偶探親名義非法申請入境臺灣，並以依親名義取
    得我國居留權而能私自在台從事工作，經林瑪西於93年7 月
    19日匯款支付5 萬元至甲○○所有之鳳山工協郵局帳戶作媒
    介來台工作之報酬後，甲○○遂於93年8 月14日攜同林武發
    前往印尼，於93年8 月15日由林武發與林瑪西假結婚並辦理
    結婚登記，甲○○及林武發2 人即於93年8 月20日先行返台
    。而於同年月25日，經我國駐印尼臺北經濟貿易代表處簽發
    辦理結婚證件之認證文件後，林武發於93年9 月29日持上開
    認證文件至高雄縣鳳山戶政事務所，填寫結婚登記申請書申
    請辦理其與林瑪西之結婚登記，使該不知情之承辦公務員將
    林武發與印尼國人林瑪西於93年8 月16日結婚之不實事項登
    記於其職務上所掌之戶籍資料公文書上，復在林武發之國民
    身分證背面配偶欄處登記林瑪西姓名，足以生損害於我國戶
    政機關對於戶籍管理之正確性。林瑪西於取得前開登載不實
    之戶籍謄本後，便以配偶來台探親名義，填寫「中華民國簽
    證申請書」，向我國駐印尼臺北經濟貿易代表處申請居留簽
    證而行使之，使承辦之公務員不知有偽而據以核發林瑪西之
    居留簽證，並於各該簽證上註記欄登載不實之「TS配偶林武
    發ID NO.Ｚ000000000」，足生損害於外交機關核發居留簽證
    及對於外國人來台管制之正確性。林瑪西於93年10月7 日持
    上開登載不實之簽證文件入境來臺，而行使前開登載不實之
    簽證文件，其來台後即在高雄縣鳳山、五甲、岡山等處工作
    而未與林武發同住。嗣於95年1 月22日凌晨零時20分許，林
    瑪西於高雄縣鳥松鄉○○村○○路6 之5 號前，因逾期居留
    為警查獲而查知上情。
二、案經高雄縣政府警察局仁武分局報告臺灣高雄地方法院檢察
    署檢察官偵查起訴。
    理　由
一、上開事實，業據上訴人即被告甲○○於本院審理時供承不諱
    ，核與證人林瑪西於原審審理時所述情節相符（參原審卷第
    117 至129 頁、154 至156 頁），並有林瑪西之外僑居留資
    料查詢及外僑入出境資料處理系統個別查詢資料、林瑪西申
    請人簽證資料及居留證影本、林武發戶籍資料及結婚登記申
    請書記所附結婚證明文件、林武發及甲○○之入出境查詢結
    果、甲○○郵局帳戶存摺影本及交易明細等資料各1 份在卷
    可稽。而林瑪西因前開行為所涉偽造文書等案，業經原審以
    95年度易字第506 號判處有期徒刑3 月確定在案，有上開刑
    事判決1 份附於原審卷可考。足見被告之自白與事實相符，
    自得採為認定被告犯罪之證據。綜上所述，本件事證明確，
    被告之犯行，堪以認定。
二、按我國刑法原則上雖採屬地主義以保護中華民國之法益為目
    的，然該法第5 條規定：本法於凡在中華民國領域外犯該條
    所列第1 款至第5 款之罪適用之，係兼採保護主義之立法；
    又刑法第3 條所稱中華民國之領域，依國際法上之觀念，固
    有其真實的領域及想像的（即擬制的）領域之分，前者如我
    國之領土、領海、領空等是，後者如在我國領域外之我國船
    艦及航空機與我國駐外外交使節之辦公處所等是。但對於想
    像的領域部分，同條後段僅明定在我國領域外之船艦及航空
    機內犯罪者，以在我國領域內犯罪論，對於在我國駐外使領
    館內犯罪者，是否亦應以在我國領域內犯罪論，則無規定，
    揆之行為之處罰，以行為時之法律有明文規定者為限之原則
    ，似難比附或擴張同條後段之適用，而謂在我國駐外使館內
    犯罪亦應以在我國領域內犯罪論（最高法院58年度台非字第
    129 號判決參照），故在中華民國領域外之駐外使領館或相
    類辦公處所犯罪，原則上仍應視為在我國領域外犯罪，不受
    我國刑法之規範，然所犯倘為刑法第5 條所列之罪，則例外
    仍有我國刑法之適用。查被告與林瑪西、林武發及「何先生
    」共同將使公務員登載不實之戶籍謄本向位在印尼之我國駐
    印尼臺北經濟貿易代表處申請林瑪西來台之居留簽證，使承
    辦之公務員不知有偽而據以核發林瑪西之居留簽證，並於各
    該簽證上註記欄登載不實之「TS配偶林武發IDNO.Ｚ00000000
    0 」，係犯刑法第216 條、第214 條之行使使公務員登載不
    實公文書及第214 條之使公務員登載不實罪，核屬刑法第5
    條第5 款之罪，仍有我國刑法之適用。次按刑法第5 條第5
    款所指犯刑法第214 條、第216 條之罪，其所謂公務員職務
    上所掌之公文書，係指我國公務員（如駐外使、領館人員）
    職務上所掌管之我國公文書而言。至於在我國境外使外國公
    務員在其職務上所掌之外國公文書為不實之登載，自不在我
    刑法保護範圍之內（最高法院69年台上字第2685號判例意旨
    參照），是被告向印尼政府註冊登記結婚及行使印尼政府核
    發之結婚證書之行為，揆諸上開判例所示，不在我國刑法保
    護範圍，不應處罰，併此敘明。
三、按行為後法律有變更者，適用行為時之法律。但行為後之法
    律有利於行為人者，適用最有利於行為人之法律，刑法第2
    條第1 項定有明文。查被告於前開行為後，刑法相關規定業
    經總統於94年2 月2 日修正公布，並依刑法施行法第10條之
    1 規定自95年7 月1 日施行。職是，本件自應就被告行為前
    、後相關法律有修正者，依前揭規定加以比較適用。茲說明
    如下：
（一）修正後刑法第28條關於成立共同正犯之標準，將原來共同
      正犯之共同「實施」犯罪，改為共同「實行」犯罪，剔除
      完全未參與犯罪相關行為之「實行」的「陰謀共同正犯」
      及「預備共同正犯」，是修正後之共同正犯之可罰性要件
      之範圍業已限縮。
（二）刑法分則編各罪所定罰金之貨幣單位原為銀元，且依修正
      前刑法第33條第5 款規定，罰金刑為1 銀元以上，而有關
      罰金倍數之調整及銀元與新台幣之折算標準，則定有「罰
      金罰鍰提高標準條例」及「現行法規所定貨幣單位折算新
      台幣條例」，除罰金以1 銀元折算3 元新台幣外，並將72
      年6 月26日以前修正之刑法部分條文罰金數額提高2 至10
      倍，其後修正者則不再提高倍數；嗣修正後刑法第33條第
      5 款則將罰金刑提高為新台幣1 千元以上，並以百元計算
      之，且因刑法第33條第5 款所定罰金貨幣單位既已改為新
      台幣，刑法分則編各罪所定罰金之貨幣單位亦應配合修正
      為新台幣，且考量刑法修正施行後，不再適用「現行法規
      所定貨幣單位折算新台幣條例」，為使刑法分則編各罪所
      定罰金之最高數額與刑法修正前趨於一致，爰增訂刑法施
      行法第1 條之1 規定，將刑法分則編各罪所定罰金之貨幣
      單位均改為新台幣，並將72年6 月26日以前修正之刑法部
      分條文罰金數額提高為30倍，其後修正者則提高為3 倍。
      是以刑法分則編各罪所定罰金刑之最高數額，於上開規定
      修正後仍屬一致，並無不同；但其罰金刑之最低數額，修
      正前1 銀元以上之規定，經配合修正前罰金罰鍰提高標準
      條例第2 條（現已刪除）規定，就其原定數額提高為10倍
      ，再經折算，即為新台幣30元，因修正後已提高為新台幣
      1 千元以上，自以修正前之規定較為有利。
（三）本件被告行為後，刑法第56條關於連續犯之規定業於94年
      2 月2 日修正公布刪除，並於95年7 月1 日施行，則被告
      之犯行，因行為後新法業已刪除連續犯之規定，此刪除雖
      非犯罪構成要件之變更，但顯已影響行為人刑罰之法律效
      果，自屬法律變更。經查：本件被告先後2 次行使使公務
      員登載不實文書之，主觀上顯係基於行使使公務員登載不
      實之文書之同一犯意，客觀上逐次實施數次行為而具連續
      性，進而侵害同性質之法益，惟因其各次行為依一般社會
      健全觀念，在時間差距上，可以分開，在刑法評價上，各
      具獨立性，每次行為皆可獨立成罪，是依修正前刑法第56
      條之規定，本得適用連續犯規定而論以一罪，並得加重其
      刑至2 分之1 ，惟因修正後刑法刪除前開連續犯規定，以
      致被告前揭分別2 次行使偽造私文書之2 次構成要件行為
      須依法分別論以數罪而併罰之，依新法第2 條第1 項規定
      比較新、舊法之結果，仍以行為時，即修正前刑法第56條
      之規定較有利於被告。故本件應依修正前刑法第56條作為
      被告論罪科刑之基礎。
（四）再就被告行為後，修正後之刑法刪除第55條關於牽連犯之
      規定，被告所犯下述各罪間，具有方法、目的之牽連犯關
      係，依修正前即行為時之規定，應從一重之罪處斷；依修
      正後之刑法既已刪除牽連犯之規定，則所犯各罪應依數罪
      併罰之規定分論併罰。比較新舊法之規定，修正後之規定
      並非較有利於被告，依刑法第2 條第1 項前段之規定，應
      適用行為時之法律，即適用修正前刑法第55條牽連犯之規
      定，從一重之行使偽造私文書罪處斷。
（五）按被告犯罪後法律有變更，而比較行為時及裁判時之法律
      時，應就與罪刑有關之共犯、未遂犯、結合犯以及累犯加
      重、自首減輕、暨其他法定加減原因與加減例等一切情形
      ，比較其全部之結果，而為整體之適用，不能割裂而分別
      適用新舊法有利之條文（最高法院95年度台上字第3735號
      判決意旨參照）。本件經依前述各規定合併比較之結果，
      爰認修正後刑法之相關規定對於被告均非有利，故應依行
      為時之修正前刑法作為本件被告論罪科刑之依據。
四、核被告甲○○所為，係犯違反就業服務法第45條、第64條第
    2 項之意圖營利媒介外國人工作罪及刑法第216 條、第214
    條之行使使公務員登載不實罪。又被告使公務員登載不實戶
    籍謄本、簽證等文書之低度行為，為行使各該使公務員登載
    不實文書之高度行為所吸收，不另論罪。被告與林瑪西、林
    武發及真實姓名年籍不詳、自稱「何先生」等人間，就前開
    刑法第216 條、第214 條之行使使公務員登載不實犯行，有
    犯意聯絡，行為分擔，為共同正犯。又被告另與林武發及「
    何先生」等人，就前開違反就業服務法第45條、第64條第2
    項之意圖營利媒介外國人工作犯行，有犯意聯絡，行為分擔
    ，為共同正犯。被告先後行使登載林武發與印尼國人林瑪西
    於93年8 月16日結婚之不實之事項之戶籍資料及註記欄登載
    「TS配偶林武發IDNO.Ｚ000000000 」之不實事項之林瑪西居
    留簽證等犯行，時間緊接，所犯罪名相同，顯係出於概括之
    犯意為之，為連續犯，爰依修正前刑法第56條之規定，以一
    罪論，並加重其刑。被告所犯上開各罪間，有方法、結果之
    牽連關係，應從一重之意圖營利而媒介外國人工作罪論處。
    又被告雖有與印尼籍人林瑪西共同串偽，由林瑪西與林武發
    以假結婚方式，不法取得來台居留簽證並持以入境台灣之行
    為。惟查林瑪西以探親名義申請入境，經政府主管機關核發
    許可文件入境，自非未經許可入境，自與入出國及移民法第
    54條之未經許可入出國之要件不合。又外籍人民是否可予來
    台，查內政部警政署入出境管理局之准駁，為行政處分，參
    照行政程序法第119 條第1 項、第2 項及第120 條之規定，
    如以詐欺方式或對重要事項提供不正確資料或為不完全陳述
    ，致使行政機關作成行政處分者，其信賴不值得保護，行政
    機關得撤銷原行政處分。然該核准進入臺灣地區之行政處分
    在撤銷前，仍屬有效之行政處分。故就入境一節而言，在內
    政部警政署入出境管理局未撤銷該核准進入臺灣地區之行政
    處分前，外國人民依內政部警政署入出境管理局所核准之入
    境證件而入境來臺者，該依循已核准之行政處分而入境之行
    為仍屬合法。因此被告縱有使林瑪西以假結婚申請探親名義
    來台，既經入出境管理局審核准許入境，自無成立入出國及
    移民法第54條之未經許可入國界之餘地，併此敘明。
五、原審予以被告論科，固非無見，惟查被告並無成立入出國及
    移民法第54條之未經許可入國罪，理由已詳如前述，原判決
    認被告亦成立該罪，自有適用法則不當之失，即有未合。被
    告上訴意旨，指摘原判決量刑過重不當，固無足取，然原判
    決既有上述可議，自應由本院將原判決撤銷改判。審酌被告
    為圖營利，使林瑪西外國人偽以假結婚方式來台工作，使我
    國公務上關於戶籍及入出境之管理產生錯誤，足生損害於我
    國戶政機關對於戶政管理之正確性及入出境管理機關對於外
    國人入出境管理作業之正確性，紊亂外籍勞動人力管理秩序
    ，犯後飾詞狡辯，並無悔意；惟考量被告本件犯行所獲利益
    非鉅，又媒介工作之外國人僅有林瑪西1 人，所生實害應屬
    有限等一切情狀，量處如主文第2 項所示之刑，以資懲儆。
六、查被告前未曾受有期徒刑以上刑之宣告，有臺灣高等法院被
    告前案紀錄表在卷可稽。茲因一時失慮，觸犯刑章，所犯情
    節非重，又被告現有子女王雪（民國○○年○ 月○○日生）、王
    婕（民國○○年○ 月○ 日生）2 人賴其扶養，而其夫王榮平為
    職業軍人，常年在外地服役，有其戶籍謄本及王榮平之陳述
    狀在卷可考，為避免被告一旦入獄服刑，其子女陷於無人照
    顧之困境，本院認被告所受刑之宣告，以暫不執行為適當，
    併宣告緩刑2 年，以啟自新，並諭知應向國庫支付新台幣20
    萬元。
據上論斷，應依刑事訴訟法第369 條第1 項前段，第364 條，第
299 條第1 項前段，就業服務法第64條第2 項，刑法第2 條第1
項前段，第11條前段、第216 條、第214 條，修正前刑法第28條
、第56條、第55條，修正後刑法第74條第1 項第1 款、第2 項第
4款 ，罰金罰鍰提高標準條例第1 條前段，判決如主文。
本案經檢察官陳宗吟到庭執行職務。
中　　華　　民　　國　　96　　年　　5 　　月　　17  　日
                刑事第三庭    審判長法  官   周賢銳
                                    法  官   黃仁松
                                    法  官   謝宏宗
以上正本證明與原本無異。
本件判決不得上訴。
中　　華　　民　　國　　96　　年　　5 　　月　　21　  日
                               　     書記官   熊惠津
附錄本件判決論罪科刑法條：
就業服務法第64條第2項：
意圖營利而違反第45條規定者，處3 年以下有期徒刑、拘役或科
或併科新臺幣120 萬元以下罰金。
刑法第216條：
行使第210 條至第215 條之文書者，依偽造、變造文書或登載不
實事項或使登載不實事項之規定處斷。
刑法第214條：
明知為不實之事項，而使公務員登載於職務上所掌之公文書，足
以生損害於公眾或他人者，處3 年以下有期徒刑、拘役或5 百元
以下罰金。
